【裁判字號】    97,台上,5766
【裁判日期】    971113
【裁判案由】    違反廢棄物清理法
【裁判全文】
最高法院刑事判決            九十七年度台上字第五七六六號
上  訴  人  乙○○
            甲○○
上列上訴人等因違反廢棄物清理法案件，不服台灣高等法院台南
分院中華民國九十四年十二月十五日第二審判決（九十四年度上
訴字第三０四號，起訴案號：台灣雲林地方法院檢察署九十二年
度偵字第二二三八、三一三０號），提起上訴，本院判決如下：
    主  文
原判決關於乙○○、甲○○部分撤銷，發回台灣高等法院台南分
院。
    理  由
本件原判決認定上訴人乙○○基於幫助上訴人甲○○貯存、清除
廢棄物之犯意，介紹甲○○與蔡文雄（業經第一審以九十三年度
訴字第九二號以其未經主管機關許可，提供土地回填廢棄物，判
處有期徒刑一年四月確定），甲○○遂明知未依廢棄物清理法第
四十一條規定，向廢棄物貯存、清除、處理之主管機關申請核發
廢棄物貯存、清除、處理之許可文件，不得從事廢棄物之貯存、
清除、處理業務，竟自民國九十二年五月十三日起，擅自在蔡文
雄之母蔡許瓜所有及所承租之原判決事實一所載四筆土地，設置
廢棄物傾倒棄置處所，並自行在現場聯絡及指揮亦有相同犯意聯
絡之年籍、姓名不詳之成年司機，駕駛營業大貨車，將自其他不
詳處所載運之廢塑膠、廢布料、木材、磚塊等一般事業廢棄物，
傾倒在上開土地之上，每車並向傾倒廢棄物之司機收取新台幣（
下同）二千元之費用，而為廢棄物之貯存、清除。甲○○於同日
下午十一時四十分許，與桃園縣政府許可之乙級廢棄物清除處理
機構儒億通運有限公司（設址桃園縣桃園市○○路九五六號，登
記負責人為李貴瑛，實際負責人陳清格）受僱人張文欽基於共同
之犯意聯絡，由張文欽將自台北市○○區○○街二四巷五號屈原
營建混合物分類處理廠所載運之營建混合物即塑膠袋、木材、石
塊、磚塊等一般事業廢棄物，欲運送往上開土地上傾倒，於行經
雲林縣二崙鄉○○村○○○路與一五四公路路口時，為警發覺形
跡可疑，經盤查而循線查悉此情。又基於概括犯意，自九十二年
十二月間某日起，將其陸續向不詳姓名之人所購買之漿紙污泥一
般事業廢棄物，僱用有相同犯意聯絡之不詳姓名之成年司機載運
後，傾倒在向不知情之昌鴻國際開發股份有限公司（以下簡稱昌
鴻公司）所借用，坐落雲林縣斗南鎮○○段新崙小段八六九、八
七０、八七一、八七二地號土地上（該四筆土地係昌鴻公司向不
知情之第三人所承租），而為廢棄物之貯存、清除。嗣於九十三
年四月十五日上午十時四十五分許，為行政院環境保護署環境督
察總隊中區環境督察大隊會同內政部警政署環境保護警察隊第二
中隊在上址當場查獲現場漿紙污泥約兩千噸，始循線查悉此情。
因而撤銷第一審所為不當科刑之判決，改判仍論處甲○○共同連
續未依規定領有廢棄物清除、處理許可文件，從事廢棄物貯存、
清除罪刑；乙○○幫助共同連續未依規定領有廢棄物清除、處理
許可文件，從事廢棄物貯存、清除罪刑，固非無見。
惟查：(一)、廢棄物清理法第四十六條第一項第四款所定「未依第
四十一條第一項規定領有廢棄物清除、處理許可文件，從事廢棄
物貯存、清除、處理，或未依廢棄物清除、處理許可文件內容貯
存、清除、處理廢棄物」之犯罪，其「貯存」、「清除」、「處
理」等犯罪態樣，各有不同。所謂「貯存」，係指一般廢棄物於
回收、清除、處理前，放置於特定地點或貯存容器、設施內之行
為而言；所謂「清除」，係包括：收集、清運：指以人力、清
運機具將一般廢棄物自產生源運輸至處理場（廠）之行為以及
以清運機具將一般廢棄物自產生源運輸至轉運設施或自轉運設施
運輸至中間處理或最終處置設施之轉運行為；而所謂「處理」，
係包括：一般廢棄物在最終處置或再利用前，以物理、化學、
生物、熱處理、堆肥或其他處理方法，變更其物理、化學、生物
特性或成分，達成分離、中和、減量、減積、去毒、無害化或安
定之「中間處理」行為、一般廢棄物在最終處置或再利用前，
以物理、化學、生物、熱處理、堆肥或其他處理方法，變更其物
理、化學、生物特性或成分，達成分離、中和、減量、減積、去
毒、無害化或安定之「最終處理」行為。以及將一般廢棄物經
物理、化學或生物等程序後做為材料、燃料、肥料、飼料、填料
、土壤改良或其他經中央主管機關會商中央目的事業主管機關認
定之用途之「再利用」行為，此觀之一般廢棄物回收清除處理辦
法第二條第七、十一、十三條即明。尤以其中「貯存」行為性質
上係指回收、清除、處理前之暫時行為，若廢棄物於放置於特定
地點或貯存容器、設施後，並無其他後續回收、清除、處理行為
者，則無「貯存」行為可言。本件原判決事實欄之記載，除敘述
傾倒廢棄物於特定處所之外，既未認定各該處所設有廢棄物之貯
存容器或設施，亦未認定甲○○或其他共犯另有後續回收、清除
、處理行為之意思，其認定上訴人等「貯存」廢棄物之事實，於
法即有未合，而上訴人等部分之判決主文竟諭知犯「貯存」廢棄
物之罪，適用法律亦有不當。(二)、原判決僅認定乙○○基於幫助
甲○○貯存、清除廢棄物之犯意，介紹甲○○與蔡文雄認識，縱
構成本案犯罪之幫助犯，其給予遂行犯罪之助力，似僅給予正犯
甲○○一人而已，對於蔡文雄或本案其他共犯並無任何幫助行為
，乙○○部分之判決主文竟諭知「幫助共同」犯罪，與事實之記
載即有不符。且如係構成幫助共同之罪，理由欄僅論「被告乙○
○明知甲○○未領有主管機關核發之廢棄物貯存、清除許可文件
而有意自行貯存、清除廢棄物，仍主動告知尋找傾倒廢棄物場所
之途徑，雖並未實際參與廢棄物貯存或清除之行為，然其顯係以
幫助之意思，參與廢棄物貯存或清除構成要件以外之行為，為幫
助犯，被告乙○○顯有幫助甲○○違反廢棄物清理法之故意，要
無可疑。」（見原判決第十三頁第三行至第九行），亦有理由不
備之違誤。況幫助犯並非正犯，無成立「幫助共同」之餘地，此
有三十三年上字第七九三號判例可資參照。(三)、綜上，究竟甲○
○本件違反廢棄物清理法行為有無「貯存」行為？乙○○如何「
幫助共同」犯本件違反廢棄物清理法之罪？須予究明。上訴人等
上訴意旨執以指摘，非無理由，應認原判決有撤銷發回更審之原
因。
據上論結，應依刑事訴訟法第三百九十七條、第四百零一條，判
決如主文。
中    華    民    國  九十七  年   十一   月   十三   日
                      最高法院刑事第五庭
                          審判長法官  陳  正  庸
                                法官  賴  忠  星
                                法官  林  秀  夫
                                法官  宋      祺
                                法官  陳  祐  治
      本件正本證明與原本無異
                                      書  記  官
中    華    民    國  九十七  年   十一   月   十八   日
                                                      K


司法院資訊處製作；財團法人民間司法改革基金會備份。
